臺灣板橋地方法院民事判決　　　　　　 95年度重訴字第220號
原　　　告　丙○○
　　　　　　戊○○
　　　　　　丁○○
共　　　同
訴訟代理人　陳瑞和律師
被　　　告　四維航業股份有限公司
法定代理人　己○○
訴訟代理人　程學文律師
複　代理人　劉揚浩律師
被　　　告　甲○○
訴訟代理人　乙○○
複　代理人　呂沐基律師
上列當事人間請求侵權行為損害賠償事件，本院於96年5月1日言
詞辯論終結，判決如下：
    主  文
被告應連帶給付原告丙○○新台幣壹佰伍拾捌萬貳仟貳佰零壹元
、給付原告戊○○新台幣伍拾萬元、給付原告丁○○新台幣伍拾
萬元，及均自民國九十五年六月十五日起至清償日止按年息百分
之五計算之利息。
原告其餘之訴駁回。
訴訟費用由被告連帶負擔二分之一，餘由原告丙○○負擔百分之
二十二、原告戊○○、丁○○各負擔百分之十四。
    事實及理由
一、按原告主張之本件侵權行為地點係在印度洋一帶公海之台灣
    基隆籍之勝維輪（TRUMP PESCADO RES） 上，依涉外民事法
    律適用法第9 條第1 項前段：「關於由侵權行為而生之債，
    依侵權行為地法。」規定，本件侵權行為係發生於公海上之
    我國籍輪船上，依上開規定，應適用我國法，合先敘明。
二、原告主張：
  (一)被害人蔡慧光為原告丙○○之夫、原告戊○○及丁○○之父
    ，於94年1 月27日起受雇於被告四維航業股份有限公司（下
    稱被告四維公司），擔任勝維輪（TRUMP PESCADO RES） 之
    加油長兼裝配工（即銅匠），同年10月21日凌晨該輪行經印
    度洋一帶公海，蔡慧光因細故和該輪大管即訴外人陳日清起
    衝突，進而互毆，被告即該輪大副甲○○認為錯在蔡慧光，
    乃毆打蔡慧光成傷，嗣經該輪船長徐周禎出面協調與安撫，
    雙方同意由蔡慧光向陳日清道歉，被告甲○○向蔡慧光道歉
    以為和解。惟因被告甲○○向蔡慧光道歉之誠意不足，被告
    甲○○與蔡慧光又發生衝突，在雙方發生衝突中，被告甲○○以刀刺死蔡慧光。嗣經印度警方偵辦，被告甲○○羈押於
    印度，並以殺人罪起訴在案。被告甲○○係受雇於被告四維
    公司擔任勝維輪大副職務，且其殺害蔡慧光之時正是被告輪
    值執行職務中，依民法第188 條第1 項規定，被告四維公司
    與被告甲○○應連帶負損害賠償責任。
  (二)按「因故意或過失，不法侵害他人之權利者，負損害賠償責
    任。」、「不法侵害他人致死者，對於增加生活上需要之費
    用或支出殯葬費之人亦應負損害賠償責任。」、「被害人對
    於第三人負有法定扶養義務者，加害人對於該第三人亦應負
    損害賠償責任。」、「不法侵害他人致死者，被害人之父母
    、子女及配偶，雖非財產上之損害，亦得請求賠償相當之金
    額。」民法第184 條第1 項前段、第192 條第1 、2 項、第
    194 條定有明文。又受僱人因執行職務，不法侵害他人之權
    利者，由僱用人與行為人連帶負損害賠償責任。民法第188
    條第1 項前段亦有規定。原告爰依上開規定，請求被告負連
    帶賠償責任。
    1.原告丙○○因被告甲○○殺害蔡慧光之行為而受有下列之
      損害：
      (1)喪葬費用：175,000 元。
      (2)扶養費：蔡慧光死亡時原告丙○○僅50歲，依93年台灣
        省女性平均壽命為79.7歲，得受30年之扶養，以95年度
        綜合所得稅扶養免稅額每人77,000元，70歲以上每人每
        年115,500 元計算，原告丙○○50歲至69歲之19年間，
        可得向被告請求每年77,000元，依霍夫曼式計算法扣除
        中間利息後，被告應給付原告1,044,449 元；70歲至80
        歲10年間，每年可得請求115,000 元，依霍夫曼式計算
        方法扣除中間利息後，被告應給付577,993 元。以上合
        計原告丙○○可向被告請求扶養費1,622,442 元，再扣
        除原告丙○○尚有2 位子女可負擔扶養義務，故原告丙○○可請求扶養費540,814 元。
      (3)精神慰撫金：原告丙○○之配偶遭被告甲○○殺害，使
        原告丙○○頓時生活失去依靠，受有精神上重大打擊及
        痛苦，爰請求精神慰撫金200 萬元。
      (4)以上，原告丙○○合計得請求2,743,814 元。
    2.原告戊○○、丁○○，因父親蔡慧光被殺害，精神上遭受
      莫大打擊及痛苦，爰各請求100 萬元精神慰撫金。
  (三)聲明請求：被告應連帶給付原告丙○○2,743,814 元、原告
    戊○○100 萬元、原告丁○○100 萬元，及均自起訴狀送達
    翌日起至清償日止，按年息5%計算之利息。
三、被告甲○○則以：原告已自認被告甲○○正輪值在駕駛台值
    勤船長職務時，蔡慧光攻擊被告甲○○，因被告甲○○正值
    勤中，其任務攸關全船船員生命及貨物安全，稍有疏失即不
    免危及船舶及船員安全，被告甲○○為防衛船舶及船員之權
    利，對現在不法之侵害，自有防衛之必要，惟雙方因細故發
    生衝突，引起互毆，又無法查明互毆行為誰是誰非，雙方自
    均難免有過當之行為，均難辭其咎。縱認本件事故之發生，
    被告甲○○有過失，惟被害人蔡慧光亦與有過失，依民法第
    217 條規定，法院得減輕或免除賠償。另原告丙○○應舉證
    證明其有何不能維持生活之情事，被害人蔡慧光38年10月22
    日生，其死亡時距喪失工作能力之65歲止，僅有9 年1 天，
    而非以原告丙○○之平均餘命計算其受扶養期間。且原告等
    人慰撫金請求過高等語，資為抗辯。並答辯聲明：駁回原告
    之訴。
四、被告四維公司則以：(一)被告甲○○與蔡慧光之互毆行為，雖
    係於船上發生，但其等互毆行為顯非屬該二人職務上之行為
    ，因此，被告四維公司自不須負僱用人連帶賠償責任。退一
    步言，縱認被告甲○○與蔡慧光之互毆行為，屬於執行職務
    中之行為，然被告甲○○已有多年在船之工作經驗，受僱於
    被告四維公司後均相當稱職，並未發生任何意外或不法情事
    ，且船長徐周禎於兩人衝突之始即已及時調停，盡力避免船
    員互相傷害情事，則被告四維公司已盡身為僱用人之選任及
    監督義務，並無疏於注意之情事，依民法第188 條第1 項但
    書規定，被告四維公司毋庸負連帶賠償責任。再退步言之，
    縱認被告甲○○就本件事故之發生有過失，惟被害人蔡慧光
    亦與有過失，依民法第217 條規定，法院得減輕被告之賠償
    金額或免除之。(二)原告丙○○未舉證其有何不能維持生活之
    情事，其扶養費用之請求，顯屬無理，且蔡慧光死亡時距其
    喪失工作能力之65歲止，僅為9 年1 天，故原告丙○○得請
    求受扶養費期間，應為9 年1 天，而非以其平均餘命期間為
    計算。再者，原告等請求之慰撫金均屬過高等語，資為抗辯
    。並答辯聲明：駁回原告之訴。
五、兩造不爭執事項：
  (一)蔡慧光為原告丙○○之夫、原告戊○○及丁○○之父，於事
    故發生時受雇於被告四維公司擔任勝維輪之加油長兼裝配工
    （即銅匠）；被告甲○○於事故發生當時受雇於被告四維公
    擔任勝維輪之大副。
  (二)蔡慧光與被告甲○○2 人於94年10月21日凌晨在勝維輪上互
    毆，並導致蔡慧光於同日凌晨約5 時許死亡，被告甲○○現
    羈押於印度，並經印度司法機關以殺人罪嫌起訴。
  (三)兩造對於原告丙○○扶養費請求，以綜合所得稅扶養親屬免
    稅扣除額為計算標準，該點不爭執（見本院95年8 月29日言
    詞辯論筆錄）。
六、兩造爭執事項要點：
  (一)被告甲○○所為是否為正當防衛？其是否應負民法第184 條
    第1 項規定損害賠償責任？
  (二)被告四維公司就受僱人被告甲○○對蔡慧光所為之上開行為
    ，是否應負僱用人責任？被告四維公司主張已盡其選任受僱
    人及監督其職務之執行，得依民法第188 條第1 項但書規定
    免責，有無理由？
  (三)被害人蔡慧光就本件事故之發生有無過失相抵原則之適用？
  (四)原告丙○○得請求之扶養期間，應以平均餘命為準、抑或以
    算至被害人蔡慧光至65歲喪失工作能力止之期間為準？
七、原告主張受僱於被告四維公司擔任大副之被告甲○○，於94
    年10月21日凌晨勝維輪行經印度洋一帶公海時，以刀刃刺蔡
    慧光，致蔡慧光於同日凌晨5 時許死亡之事實，有勝維輪船
    長徐周禎於印度莫爾穆岡警察局之警詢筆錄、死亡證書、驗
    屍紀錄、屍體解剖紀錄、印度司法機關起訴狀等影本在卷可
    徵，原告該部分主張，堪信為真正。被告甲○○雖辯稱係先
    遭蔡慧光攻擊，其為防衛船舶及船員之權利，方對蔡慧光之
    現在不法侵害而為正當防衛等語。惟查，船長徐周禎於印度
    警方詢問陳稱：「…2005年10月21日約上午3 時30分，我被
    大管陳日清的電話吵醒，他說大副甲○○（被告）跟裝配工
    蔡慧光在他房間打架，聽到此消息後，我馬上趕到大管輪陳
    日清的房間，我注意到大副和裝配工正在打架，兩人並抱在
    地上打滾。我介入他們並將他們分開，然後叫大副（甲○○
    ），我陪裝配工（蔡慧光）回去他的房間並試著安撫他的情
    緒，叫他要冷靜，但是他聽不進去，還是很生氣。最後在我
    要求下，他才冷靜下來。裝配工（蔡慧光）跟我說他想要跟
    大管（陳日清）道歉，因為這是他跟大管輪之間的爭執，吵
    架的時候他揍了大管輪，所以他想跟他道歉。因此，我帶他
    到大管輪的房間，然後裝配工跟大管輪說了對不起，然後跟
    我坦白說他們在吵架的時候，大副（被告甲○○）介入他們
    並一拳打到他的左眼，我可以看到他左眼的傷口。然後他跟
    我說既然我都跟大管輪道歉了，那大副也應該跟我道歉。身
    為船長，我應該維持船員間的和平，因此我帶裝配工到橋樓
    ，讓大副跟裝配工道歉，以結束此紛爭。『我指示大副跟裝
    配工道歉，然後大副就說了對不起，但是裝配工沒聽到，並
    衝向大副，因為當時橋樓很暗，所以我沒看到裝配工和大副
    兩人手上的刀，然後他們兩個在橋樓又吵了起來，大副在爭
    執中用刀刺了裝配工，因此造成裝配工蔡慧光當場死亡。後
    來我知道大副左手也受了傷，並告訴我裝配工跟他一樣嚴重
    ，他也有刀，也有刺到裝配工』。此事件約發生在2005年10
    月21日4 點35分，…」等語（見本院卷第11頁），及船長徐
    周禎94年10月22日所作之報告表示：「…我立即拉他（蔡慧
    光）離開機艙，上去駕駛台接受大副（甲○○）的道歉，此
    時約莫04：25AM，此時駕駛台尚是一片漆黑，大副一開始是
    有向銅匠說他打了他是他不對，有道了歉，但口氣似乎並不
    是很情願，銅匠聽了也許不是很順耳，於是又吵了開來，最
    後銅匠突然衝向大副，先去攻擊他，這使我隱隱約約看到他
    手上好像拿了刀子，我立即大聲叫大副快跑，於是一跑一追
    ，先後由駕駛台左側門衝出，二人立即不見，我立即下樓去
    找他們，後來在主甲板的右舷舷梯旁看到大副，我趕緊問他
    哪裡受傷，他告知右手被銅匠劃了一道傷痕，皮肉傷不是很
    嚴重，並告訴我說他在烏漆抹黑中也有用刀子插在銅匠身上
    ，可能比他傷得更重，叫我趕快去找銅匠，我發覺事態嚴重
    ，立即到駕駛台打開所有的甲板燈，並叫醒三副、水手長、
    大廚等人幫忙去找他，在大約清晨五點不到，就有人告訴我
    已看到銅匠倒在駕駛台外面左後通往樓下的樓梯口，口鼻出
    血，身上亦滿地流血，檢查其脈搏與呼吸，已幾近全無，我
    心急如焚，立即轉向北走，全車加速開往最近的港口MARMAG
    AO並發報與用VHF 聯絡岸台求援，…」等字樣（見本院卷第
    10頁），足見本件確係蔡慧光先持刀欲攻擊被告甲○○，船
    長見狀因而呼喊叫被告甲○○快跑，被告甲○○即跑走，蔡
    慧光即持刀在後方追趕，對被告甲○○而言，固有現時不法
    之侵害存在，然被告主張甲○○係正當防衛等語，自應由被
    告就該事實負舉證責任。被告甲○○與被害人蔡慧光2 人先
    後追趕跑出駕駛台，最後係發生被告甲○○以被害人蔡慧光
    之刀插刺被害人蔡慧光之右胸，致「蔡慧光右胸有很深之刺
    傷傷口，傷口長5 公分寬2 公分，該傷口看起來很深」，而
    導致出血致休克而當場死亡（見驗屍記錄及屍體解剖記錄）
    之結果。所謂正當防衛，乃對於現時不法之侵害為防衛自己
    或他人之權利，於不逾越必要程度範圍內所為之反擊行為，
    最高法院著有64年台上字第2442號判例。本件被告甲○○既
    已將刀從被害人蔡慧光之手上奪下，於該時足認被害人侵害
    甲○○之行為已過去，被告甲○○竟未將奪下之刀丟下，反
    而持以用力插刺被害人右胸，尚難認為被告所辯稱係正當防
    衛云云為可採。因此，原告主張被告甲○○應負民法第184
    條第1 項規定之侵權行為責任，乃為有據。
八、按民法第188 條第1 項規定：「受僱人因執行職務，不法侵
    害他人之權利者，由僱用人與行為人連帶負損害賠償責任。
    但選任受僱人及監督其職務之執行，已盡相當之注意或縱加
    以相當之注意而仍不免發生損害者，僱用人不負賠償責任。
    」，被告甲○○係被告四維公司之受僱人，為被告四維公司
    不爭執，並有勝維輪船員資料1 份在卷可憑。被告四維公司
    雖辯稱被告甲○○及被害人蔡慧光互毆行為，均非屬執行職
    務中等語，然所謂受僱人執行職務，包括在客觀上足以認為
    與其執行職務有關，或執行職務予以機會之行為而不法侵害
    他人之權利者在內（最高法院79年台上字第2397號裁判參照
    ）。被告甲○○當時係已在駕駛台接班執行職務中，為被告
    四維公司所不爭執，是被告四維公司該部分辯解，尚非足取
    。另按法律上所謂僱用主必須注意之趣旨，係預防受僱人執
    行業務發生危害之意，故注意範圍，除受僱人之技術是否純
    熟而外，尚須就其人之性格是否謹慎精細亦加注意，蓋性格
    狂放或粗疏之人執此業務，易生危害乃意中之事，最高法院
    亦著有20年上字第568 號判例可資參照。本件事故之發生，
    肇始於蔡慧光與陳日清因細故起爭執，被告甲○○涉入後反
    與蔡慧光起衝突，難謂被告四維公司對於受僱人甲○○之選
    任為無過失。是被告四維公司該抗辯，亦無足採。故原告主
    張被告四維公司應依民法第188 條第1 項本文規定負連帶賠
    償責任，洵為正當。
九、按雙方互毆乃雙方互為侵權行為，與雙方行為為損害之共同
    原因者有別，無民法第217 條過失相抵原則之適用，最高法
    院68年台上字第967 號判例可資參照。本件被告甲○○與被
    害人蔡慧光間係故意互毆行為所致，並無過失相抵原則之適
    用，故被告辯稱應過失相抵云云，非有理由。
十、茲就原告得請求之金額，分述如下：
  (一)原告丙○○部分：
    1.喪葬費用：原告丙○○因蔡慧光之死亡而支出喪葬費用17
      5,000 元，有屏東縣佳冬鄉公墓規費繳納統一收據、南豐
      禮儀公司收據、南豐禮儀社明細表影本足資為憑（見本院
      卷第37頁），復為被告所不爭，應予准許。
    2.扶養費：按「被害人對於第三人負有法定扶養義務者，加
      害人對於該第三人亦應負損害賠償責任。」民法第192 條
      第2 項定有明文。另按直系血親相互間、夫妻相互間均互
      負扶養義務，負扶養義務者有數人而其親等同一時應各依
      其經濟能力分擔義務，且夫妻間之扶養義務，亦須以不能
      維持生活而無力謀生者為限，分別為民法第1114條第1 款
      、第1116條之1 、第1117條所明定，惟仍受「不能維持生
      活」之限制（最高法院63年度第6 次民庭庭推總會議決議
      (二)意旨參照）。經查，原告丙○○係44年7 月4 日生，有
      戶籍謄本可憑，本件事故發生時，年齡為50歲又3 月17天
      ，依臺灣地區歷年簡易生命表女性平均餘命顯示，93年度
      臺灣省女性50歲者，其平均餘命為31.64 年，原告丙○○
      主張其得請求扶養之期間為30年，即壽命應算至80歲，即
      124 年7 月4 日，尚無不當。被告雖辯稱原告丙○○僅得
      請求扶養至被害人65歲止等語，惟按夫妻履行共同生活，
      婚姻生活方能維持美滿幸福，故夫妻同居義務實乃維護婚
      姻生活之基本要件。履行同居生活，則夫妻非互負生活保
  　　持之扶養義務不可，扶養對方，亦即保持自己之婚姻生活
    　，其扶養之程度與自己之生活程度相同，是為夫妻互負共
      同生活之義務，最高法院著有79年台上字第2629號判例足
    　稽，是本件自應以原告丙○○平均餘命來計算其得受扶養
      之期間，而非算至被害人蔡慧光65歲止，故被告該部分抗
      辯，尚非足取。查原告丙○○名下有位於屏東自住之房屋
      及土地各1 筆外，尚有位於屏東之旱地4 筆及建地4 筆、
      自用小客車1 輛，合計100 萬餘元（見卷附之原告丙○○
      之稅務電子閘門財產所得調件明細表），原告丙○○目前
      以打零工維生，月入約2 萬元，有本院95年7 月20日言詞
      辯論筆錄可憑，則其目前尚非不能維持生活。然原告丙○○雖目前無不能維持生活之情形，但並非可進而謂其日後
      均不符合「不能維持生活」之要件。玆參酌勞動基準法第
      54 條 第1 項第1 款勞工年滿60歲，雇主得強制其退休之
      規定，及工作能力之欠缺或無法求職，應足以影響財產狀
      況之維持能力等情，應足認原告丙○○在60歲（即100 年
      7 月4 日）之前，尚非不能維持生活，但其自該時日起，
      因年齡已屆滿60歲，依其所目前所存體力及生活狀況，應
      認難以獨力維持生活，而有請求扶養權利。又原告丙○○
      尚育有2 名現已成年之子女即原告戊○○、丁○○，故扶
      養義務人共3 人。原告丙○○主張以綜合所得稅扶養免稅
      額為計算依據，即扶養免稅額每人77,000元，70歲以上每
      人每年115,500 元計算，為被告所不爭執。則原告丙○○
      自60 歲 至69歲止之10年間，可得向被告請求每年77,000
      元，依霍夫曼式計算法扣除中間利息（首期給付不扣除中
      間利息）核計金其額為194,725 元【計算方式為：（
      77000X 6.00000000+(77000X0.00000000)X0.00000000)/3
      =194724.00000000000 。其中6.00000000為年別單利5%第
      8年霍夫曼累計係數，0.00000000為未滿一年日數折算年
　　　數之比例，0.00000000為年別單利5%第9 年霍夫曼單期係
  　　數。採四捨五入，元以下進位】；自70歲至80歲11年間，
    　可得向被告請求每年115,500 元，依霍夫曼式計算法扣除
      中間利息（首期給付不扣除中間利息），核計金其額為
      212,476 元【計算方式為： (77000X8.00000000)/3=2124
      75.00000000000。其中8.00000000為年別單利5%第10年霍
      夫曼累計係數。採四捨五入，元以下進位】。兩者合計為
      407,201元（即194,725＋212,476） 。
    3.精神慰撫金：原告丙○○之丈夫驟然去世，使其生活頓失
  　　依靠，受有精神上重大打擊及痛苦，其依民法第195 條規
    　定請求慰撫金，核屬有據。本院審酌原告丙○○係家庭主
      婦，小學畢業，驟遭喪失之痛，精神上所受痛苦之程度，
      自當甚鉅，及原告丙○○前揭財產狀況，認原告丙○○請
      求200 萬元，尚屬過高，應以100萬元為允當。
    4.基上，原告丙○○得請求之金額共為1,582,201 元（即
      175,000＋407,201＋1,000,000）。
  (二)原告丁○○、戊○○部分：
  　原告丁○○、戊○○主張因父親蔡慧光被殺害，其等本可完
    成大學學業，然突遭父親死亡之變故，不得不放棄學業，而
    另尋工作或在家幫忙家計，精神上遭受莫大打擊及痛苦，依
    民法第195 條規定，各請求精神慰撫金100 萬元等語。本院
    審酌原告丁○○、戊○○突遭喪父之變，精神上自受有相當
    之痛苦，其等請求精神慰撫金，乃為有據。本院審酌原告丁○○係高中畢業，名下有不動產，原告戊○○係大學肄業，
    目前無工作，名下無不動產等情，認其等請求被告甲○○應
    各給付100 萬元之慰撫金，尚屬過高，應予各核減為50萬元
    ，逾此金額之請求，即非有據。
十、綜上，原告基於侵權行為法律關係，請求被告應連帶給付原
    告丙○○1,582,201 元、原告戊○○50萬元、原告丁○○50
    萬元，及均自起訴狀送達翌日即95年6 月15日起至清償日止
    ，按年息5%計算之利息，為有理由，應予准許，逾此範圍之
    請求，非有理由，應予駁回。
十一、本件為判決基礎之事證已臻明確，兩造其餘攻擊防禦方法
      或所提證據，經本院審酌後，認於本判決不生影響，爰不
      一一論述，附此敘明。
十二、訴訟費用擔保之依據：民事訴訟法第79條、第85條第2 項
      。
中　　華　　民　　國　　96　　年　　5 　　月　　22　　日
                  民事第一庭    法　官　陳翠琪
以上正本係照原本作成
如對本判決上訴，須於判決送達後20日內向本院提出上訴狀
中　　華　　民　　國　　96　　年　　5 　　月　　24　　日
                                書記官　李瑞芝
